---
title: "Quiz_Answer"
description: "2024-12-26 이해원회장님의 퀴즈에 대한 답"
author: "Benjamin"
date: "2024-12-26"
date-modified: "2025-03-10"
---

1.  Quiz 데이터 주무르기 + 생존분석\

    1.1 Dataframe Index 하는 방법\
    1.1.1 일단 dataframe load 하여 주십시오.

```{r dataframe_load}
library(magrittr)
library(tidyverse)
library(stringr)
library(reshape2)
library(gt)
load("S.rdata")
df<-S
```

1.1.2 df에서 생존분석과 상관없는 개인정보를 제거하려고 합니다. 컬럼변수명들을 다음과 같이 출력하려면 어떻게 하면 될까요? (colnames, t 함수 참고)

\[,1\]

\[1,\] "hospital"\
\[2,\] "ChartNo"\
\[3,\] "Ca_Dx_date"\
\[4,\] "Sex"\
\[5,\] "OpDate"\
\[6,\] "OpAge"\
\[7,\] "Birthdate"\
\[8,\] "NeoAdj"\
\[9,\] "optype"\
\[10,\] "VATS"\
\[11,\] "Ctsolid_size"\
\[12,\] "CT_size"\
\[13,\] "path_size"\
\[14,\] "Cell_type"\
\[15,\] "Patho"\
\[16,\] "survival"\
\[17,\] "rec_free"\
\[18,\] "Recur_date"\
\[19,\] "recurrence"\
\[20,\] "Op_mortality"\
\[21,\] "death"\
\[22,\] "Death_date"\
\[23,\] "last_fu"\
\[24,\] "AJCC7"\
\[25,\] "Tstage"\
\[26,\] "Nstage"\
\[27,\] "Mstage"\
\[28,\] "Differentiation" \[29,\] "Adj_RT"\
\[30,\] "adj_CT"\
\[31,\] "survival.60"\
\[32,\] "type"\
\[33,\] "stage" 

1.1.2.answer

1.  아래와 같이 t() 함수를 연속해서 사용
```{r answer_1.1.2_t}
colnames(df) %>% t %>% t
```
- 풀이과정: t()함수는 전치(Transpose)를 수행하나 벡터가 입력되면 1xn 행렬로 변환되어 출력되므로 다시 t()함수를 사용하여 nx1 행렬로 변환하여 출력

2. 아래와 같이 dim() 함수를 사용
```{r answer_1.1.2_dim}

colnames_vec <- colnames(df)

# 메모리 주소 추적 시작
tracemem(colnames_vec)

dim(colnames_vec) <- c(length(colnames_vec), 1)  # 벡터를 5행 1열의 행렬로 변환

# 메모리 주소 추적 시작
tracemem(colnames_vec)
print(colnames_vec)
untracemem(colnames_vec)
```
- 풀이과정: 
    -   dim() 함수: 객체의 차원을 조회하거나 설정하는 함수
    -   벡터를 n행 1열 행렬로 변환: dim(vec) <- c(length(vec), 1)을 사용하여 벡터의 차원을 변경
    - length() 함수: 벡터의 요소 개수를 반환하여 행 개수로 사용
    - R은 Copy-on-modify (수정 시 복사) 방식으로 동작하지만,
    - dim()은 객체의 메모리 주소를 유지한 채 차원 정보만 변경하기 때문에 불필요한 복사가 발생하지 않음
    -결과적으로 실행 속도가 빠르고 메모리 사용량이 최소화됨


1.1.3 df에서 다음의 컬럼들을 제거하려고 합니다. 개인정보관련 컬럼들 hospital, ChartNo, survival.60, last_fu, AJCC7 각자 편한 방법으로 제거하여 주십시오. 제거한 다음에 다음과 같은 결과를 내주십시오. df %\>% colnames \[1\] "Ca_Dx_date" "Sex" "OpDate" "OpAge"\
\[5\] "Birthdate" "NeoAdj" "optype" "VATS"\
\[9\] "Ctsolid_size" "CT_size" "path_size" "Cell_type"\
\[13\] "Patho" "survival" "rec_free" "Recur_date"\
\[17\] "recurrence" "Op_mortality" "death" "Death_date"\
\[21\] "Tstage" "Nstage" "Mstage" "Differentiation" \[25\] "Adj_RT" "adj_CT" "type" "stage"\

```{r answer_1.1.3_1}
library(data.table)

df <- as.data.table(df)
df[, c("hospital", "ChartNo", "survival.60", "last_fu", "AJCC7") := NULL]

colnames(df)


```


이번에는 다음의 컬럼들을 제거하려고 합니다. Ca_Dx_date, OpDate, Birthdate, Death_date colnames(df) 에서 date 또는 Date라는 이름을 가진 변수를 골라서 제거하는 방법으로 컬럼들을 제거하여 주십시오. (regxepr 함수 참고) \[1\] "Ca_Dx_date" "OpDate" "Birthdate" "Recur_date" "Death_date" 제거한 다음에 다음과 같은 결과를 내주십시오. df %\>% colnames \[1\] "Sex" "OpAge" "NeoAdj" "optype"\
\[5\] "VATS" "Ctsolid_size" "CT_size" "path_size"\
\[9\] "Cell_type" "Patho" "survival" "rec_free"\
\[13\] "recurrence" "Op_mortality" "death" "Tstage"\
\[17\] "Nstage" "Mstage" "Differentiation" "Adj_RT"\
\[21\] "adj_CT" "type" "stage"\


```{r answer_1.1.3_2}
df <- as.data.table(df)
cols_to_remove <- names(df)[grepl("date|Date", names(df))]
df[, (cols_to_remove) := NULL]

colnames(df)
```

1.2 생존분석 1.2.1 데이터 준비 library(survival) library(moonBook) data(cancer) \## survival package내에 있는 각종 암관련 built in 데이터 rotterdam %\>% str 'data.frame': 2982 obs. of 15 variables: \$ pid : int 1 2 3 4 5 6 7 8 9 10 ... \$ year : int 1992 1984 1983 1985 1983 1983 1993 1988 1988 1988 ... \$ age : int 74 79 44 70 75 52 40 53 60 52 ... \$ meno : int 1 1 0 1 1 0 0 1 1 0 ... \$ size : Factor w/ 3 levels "\<=20","20-50",..: 1 2 1 2 1 1 1 1 1 2 ... \$ grade : int 3 3 2 3 3 3 2 2 2 3 ... \$ nodes : int 0 0 0 0 0 0 0 0 0 5 ... \$ pgr : int 35 36 138 0 260 139 13 1 627 316 ... \$ er : int 291 611 0 12 409 303 4 4 151 976 ... \$ hormon: int 0 0 0 0 0 0 0 0 0 0 ... \$ chemo : int 0 0 0 0 0 0 0 0 0 0 ... \$ rtime : num 1799 2828 6012 2624 4915 ... \$ recur : int 0 0 0 0 0 0 0 0 0 0 ... \$ dtime : num 1799 2828 6012 2624 4915 ... \$ death : int 0 0 0 0 0 0 0 0 0 0 ... 1.2.2 psm 모델 만들 준비 rotterdam 데이터를 살펴보면 age, meno, size, grade, nodes, pgr, er, hormon, chemo 등의 변수가 생존에 영향을 미칠 수 있는 변수로 추정됩니다. 이들 변수들이 생존기간 (dtime, death)에 미치는 모델을 만들어 주십시오. psm 모델을 만들기 위해서는 비모수 변수를 factor로 바꿔야 합니다. rotterdam 데이터를 rtd.df 라는 데이터 프레임으로 옮기고 자료구조를 psm 모델에 맞게 변형해 주세요. factor로 변형할 필요가 있는 변수들이 있는지 다음과 같은 방법으로 확인하면 됩니다. rtd.df \<- rotterdam hline \<- function(x){ paste0("\n", paste0(rep("-",x),collapse = ""),"\n",collapse = "") } for (i in 1:length(rtd.df)) { colnames(rtd.df)\[i\] %\>% cat "\n" %\>% cat temp \<- rtd.df\[,i\] temp %\>% unique %\>% length %\>% paste(.," cases \n") %\>% cat \### unique한 값이 몇개인지 temp %\>% summary %\>% print \### 연속변수인지 요약 if(length(unique(temp))\<4 ){ \### unique value가 4개 미만이면 factor temp %\>% table %\>% print if(sum(unique(temp)%in% 0:1)==2){ \### unique value가 0,1 이면 rtd.df\[,i\] = factor(temp, labels = c("No","Yes")) \### No, Yes 로 자동변환 } else{ rtd.df\[,i\] = factor(temp) \#### 0,1 이 아닌 경우에는 그냥 factor로 } } hline(52) %\>% cat } pid 2982 cases Min. 1st Qu. Median Mean 3rd Qu. Max. 1.0 753.2 1504.5 1505.0 2254.8 3007.0

| year 16 cases Min. 1st Qu. Median Mean 3rd Qu. Max. 1978 1986 1988 1988 1990 1993 |
|:-----------------------------------------------------------------------|
| age 67 cases Min. 1st Qu. Median Mean 3rd Qu. Max. 24.00 45.00 54.00 55.06 65.00 90.00 |

meno 2 cases Min. 1st Qu. Median Mean 3rd Qu. Max. 0.00 0.00 1.00 0.56 1.00 1.00 . 0 1 1312 1670

| size 3 cases \<=20 20-50 \>50 1387 1291 304 . \<=20 20-50 \>50 1387 1291 304 |
|:-----------------------------------------------------------------------|
| grade 2 cases Min. 1st Qu. Median Mean 3rd Qu. Max. 2.000 2.000 3.000 2.734 3.000 3.000 . 2 3 794 2188 |

nodes 28 cases Min. 1st Qu. Median Mean 3rd Qu. Max. 0.000 0.000 1.000 2.712 4.000 34.000

| pgr 611 cases Min. 1st Qu. Median Mean 3rd Qu. Max. 0.0 4.0 41.0 161.8 198.0 5004.0 |
|:-----------------------------------------------------------------------|
| er 642 cases Min. 1st Qu. Median Mean 3rd Qu. Max. 0.0 11.0 61.0 166.6 202.8 3275.0 |

hormon 2 cases Min. 1st Qu. Median Mean 3rd Qu. Max. 0.0000 0.0000 0.0000 0.1137 0.0000 1.0000 . 0 1 2643 339

| chemo 2 cases Min. 1st Qu. Median Mean 3rd Qu. Max. 0.0000 0.0000 0.0000 0.1945 0.0000 1.0000 . 0 1 2402 580 |
|:-----------------------------------------------------------------------|
| rtime 2182 cases Min. 1st Qu. Median Mean 3rd Qu. Max. 36.0 823.5 1940.0 2097.9 3198.8 7043.0 |

recur 2 cases Min. 1st Qu. Median Mean 3rd Qu. Max. 0.0000 0.0000 1.0000 0.5091 1.0000 1.0000 . 0 1 1464 1518

| dtime 2215 cases Min. 1st Qu. Median Mean 3rd Qu. Max. 36 1607 2638 2605 3555 7043 |
|:-----------------------------------------------------------------------|
| death 2 cases Min. 1st Qu. Median Mean 3rd Qu. Max. 0.0000 0.0000 0.0000 0.4266 1.0000 1.0000 . 0 1 1710 1272 |

rtd.df %\>% str 'data.frame': 2982 obs. of 15 variables: \$ pid : int 1 2 3 4 5 6 7 8 9 10 ... \$ year : int 1992 1984 1983 1985 1983 1983 1993 1988 1988 1988 ... \$ age : int 74 79 44 70 75 52 40 53 60 52 ... \$ meno : Factor w/ 2 levels "No","Yes": 2 2 1 2 2 1 1 2 2 1 ... \$ size : Factor w/ 3 levels "\<=20","20-50",..: 1 2 1 2 1 1 1 1 1 2 ... \$ grade : Factor w/ 2 levels "2","3": 2 2 1 2 2 2 1 1 1 2 ... \$ nodes : int 0 0 0 0 0 0 0 0 0 5 ... \$ pgr : int 35 36 138 0 260 139 13 1 627 316 ... \$ er : int 291 611 0 12 409 303 4 4 151 976 ... \$ hormon: Factor w/ 2 levels "No","Yes": 1 1 1 1 1 1 1 1 1 1 ... \$ chemo : Factor w/ 2 levels "No","Yes": 1 1 1 1 1 1 1 1 1 1 ... \$ rtime : num 1799 2828 6012 2624 4915 ... \$ recur : Factor w/ 2 levels "No","Yes": 1 1 1 1 1 1 1 1 1 1 ... \$ dtime : num 1799 2828 6012 2624 4915 ... \$ death : Factor w/ 2 levels "No","Yes": 1 1 1 1 1 1 1 1 1 1 ... Surv 객체 만들기 Surv 함수로 survival 객체를 만들어 rtd.S에 주세요. rtd.S의 생존곡선을 그려주세요. years \<- dtime/365.2422 units(years) \<- "Year" 위와 같이 생존기간 단위를 year로 변경해 주세요

Surv function Surv(time, time2, event, …) time : right censored follow up time event : death =1, alive=0 -\> 주의 ! No=1, Yes=2 이렇게 factor로 되어 있는 경우에는 event = death 같은 방법으로 assign 하면 1=death, 2=left censored로 오인됨. 이걸 해결하려면 death==“Yes” 값으로 지정하면 됩니다. rms package 사용시에는 미리 attach를 해줘야 합니다. psm fit 모델 만들기 모델을 만들기 전에 datadist 함수와 datadist option을 지정해 주세요 age meno size grade nodes pgr er hormon chemo Low:effect 45.00000 <NA> <NA> <NA> 0 4.000 11.000 <NA> <NA> Adjust to 54.00000 Yes \<=20 3 1 41.000 61.000 No No High:effect 65.00000 <NA> <NA> <NA> 4 198.000 202.750 <NA> <NA> Low:prediction 28.00000 No \<=20 2 0 0.000 0.000 No No High:prediction 84.00335 Yes \>50 3 24 1757.064 1700.131 Yes Yes Low 24.00000 No \<=20 2 0 0.000 0.000 No No High 90.00000 Yes \>50 3 34 5004.000 3275.000 Yes Yes

Values:

meno : No Yes size : \<=20 20-50 \>50 grade : 2 3 hormon : No Yes chemo : No Yes age,meno,size,grade,nodes,pgr,er,hormon,chemo 변수들을 이용한 psm model을 만들어 주세요 rtdfit.psm 이라는 변수에 모델을 넣고 anova plot을 그려 주세요

연속변수들 변형 연속변수들에는 rcs(x,5) 와 같은 transform 함수를 적용하여 psm model 만들어서 rtdfit.psm2 라는 변수에 모델을 넣고 anova plot을 그려 주세요

forest plot 위의 모델에 대한 forest plot을 그려 주세요 rms package의 psm class는 ormPlot의 forestplot 함수로만 그릴 수 있습니다. library(ormPlot)

validate를 해주세요 rtdfit.psm2 모델에 대해서 bootstrap method로 200번 반복하여 검증해 주세요 validate 함수 결과를 rtdfpsm.val에 넣고 결과값을 보여주세요 rtdfpsm.val \<- validate(rtdfit.psm2, method = "boot", B=200) rtdfpsm.val index.orig training test optimism index.corrected n Dxy 0.4448 0.4472 0.4390 0.0082 0.4366 200 R2 0.2318 0.2362 0.2256 0.0107 0.2211 200 Intercept 0.0000 0.0000 0.0703 -0.0703 0.0703 200 Slope 1.0000 1.0000 0.9728 0.0272 0.9728 200 D 0.0778 0.0797 0.0755 0.0042 0.0736 200 U -0.0002 -0.0002 -0.0004 0.0001 -0.0004 200 Q 0.0780 0.0799 0.0758 0.0041 0.0740 200 g 0.6233 0.6335 0.6155 0.0180 0.6053 200 C-index를 구해주세요 corrected D_xy 를 이용하여 계산해 주세요 \[1\] 0.7182917 Nomogram 그리기 rtdfit.psm2 모델에 대해서 nomogram을 구해주세요

Predict 그래프 ggplot 함수를 이용해서 rtdfit.psm2 각 변수별 Odds ratio 그래프를 그려주세요

rtdfit.psm2 에서 nodes에 대한 predict 그래프를 그려주세요 plot(Predict(rtdfit.psm2,nodes))

survival curve 단일 변수 size에 대한 psm 모델을 만들어서 생존곡선을 그려 주세요

1.3 두개의 변수들의 상관관계 살펴보기 다음과 같은 crosstab table을 만들어 보세요 dcast(Nsatge\~Tstage) Nstage 1a 1b 2a 2b 3 4 is 0 126 110 326 87 134 36 3 1 16 26 147 45 62 38 0 2 21 39 169 51 106 41 0 3 0 3 11 0 8 1 0 1.4 Factor 다루기 1.4.1 Factor 만들기 factor 함수를 이용하여 Tstage, Nstage, Mstage를 factor 변수로 만들어 보시오. 다음과 같은 결과를 만들어주세요 df$Tstage %>% table
.
 1a  1b  2a  2b   3   4  is
163 178 653 183 310 116   3
df$Nstage %\>% table . 0 1 2 3 822 334 427 23 df$Mstage %>% table
.
   0   1a   1b
1553   34   19
위의 결과를 보면 Tstage의 level은 1a 1b 2a 2b 3 4 is의 순서입니다. 이것을 is 1a 1b 2a 2b 3 4의 순서로 바꾸시오.
다음과 같은 결과를 만들어주세요
df$Tstage %\>% table . is 1a 1b 2a 2b 3 4 3 163 178 653 183 310 116 Nstage is 1a 1b 2a 2b 3 4 0 3 126 110 326 87 134 36 1 0 16 26 147 45 62 38 2 0 21 39 169 51 106 41 3 0 0 3 11 0 8 1 is 1a 1b 2a 2b 3 4 형태의 label을 cis 1a 1b 2a 2b 3 4 로 바꿔주세요 다음과 같은 결과를 만들어주세요 df\$Tstage %\>% table . cis 1a 1b 2a 2b 3 4 3 163 178 653 183 310 116 두변수의 Cramer’s V 분석을 해주세요 Nstage cis 1a 1b 2a 2b 3 4 0 3 126 110 326 87 134 36 1 0 16 26 147 45 62 38 2 0 21 39 169 51 106 41 3 0 0 3 11 0 8 1 Cramer V 0.1419 CT_size와 Tstage, Nstage의 ANOVA test aov(CT_size \~ Nstage, data=df) %\>% summary Df Sum Sq Mean Sq F value Pr(\>F)\
Nstage 3 144 48.10 9.26 4.51e-06 ***Residuals 1602 8321 5.19\
--- Signif. codes: 0 '***' 0.001 '\*\*' 0.01 '\*' 0.05 '.' 0.1 ' ' 1 boxplot(CT_size \~ Tstage, data=df, col=rainbow(9))
